【裁判字號】    98,台上,4563
【裁判日期】    980813
【裁判案由】    違反毒品危害防制條例
【裁判全文】
最高法院刑事判決            九十八年度台上字第四五六三號
上  訴  人  甲○○
選任辯護人  黃重鋼律師
            林詠嵐律師
上  訴  人  乙○○
上列上訴人等因違反毒品危害防制條例案件，不服台灣高等法院
中華民國九十八年六月十二日第二審判決（九十八年度上訴字第
四七四號，起訴案號：台灣板橋地方法院檢察署九十六年度偵字
第二八二九二號），提起上訴，本院判決如下：
    主  文
原判決撤銷，發回台灣高等法院。
    理  由
本件原判決認定上訴人甲○○、乙○○分別有如原判決事實欄所
載販賣或轉讓第一級毒品海洛因未遂之犯行，因而撤銷第一審關
於甲○○部分之科刑判決，改判仍論處甲○○販賣第一級毒品，
未遂罪刑（累犯，處有期徒刑十五年十月），而維持第一審關於
論處乙○○轉讓第一級毒品，未遂罪刑（累犯）之判決，固非無
見。
惟查：（一）有罪之判決書應記載犯罪事實，並應於理由內記載
認定犯罪事實所憑之證據及其認定之理由，刑事訴訟法第三百零
八條、第三百十條定有明文。毒品危害防制條例所處罰之販賣毒
品罪，係因犯罪行為人主觀上有藉以營利之惡性，致使施用毒品
擴散而嚴重危害社會，因而法律制定重刑。是營利之意圖乃販賣
毒品罪之構成要件，自須於有罪判決之犯罪事實中明予記載，並
予理由中敘明其憑以判斷之理由，始告合法。本件原判決論處甲
○○販賣第一級毒品，未遂罪刑部分，核既未認定甲○○有營利
之意圖並載於事實欄，又未敘述憑以認定甲○○營利意圖之證據
及論斷之理由，揆之前開法條說明，甲○○部分之判決即於法未
合。（二）刑法上之未遂犯，須著手於犯罪行為之實行而未遂，
始克成立，如尚未著手於犯罪行為之實行者，行為猶處於預備階
段，即不能逕論以未遂犯。所謂著手係指實行犯罪行為之開端，
其與犯罪行為之實行必已達到相當密接之程度，如放火之點燃火
苗、以刀殺人之舉刀為然。而此項著手之事實乃論處未遂犯之必
要事實，自應明白認定並敘明理由，始符罪刑法定之意旨。本件
原判決論處乙○○轉讓第一級毒品未遂之罪刑，然犯罪事實並未
指出乙○○係於何時著手於轉讓第一級毒品犯罪，究係乙○○受
託之時，即已著手？或係乙○○在約定地點晤得甲○○之際，為
著手犯罪？抑或黃祥豪隨後騎乘機車抵達時，為犯罪之著手？原
判未予究明，其逕予論罪，自有判決理由不備之違法。況原判決
認定之事實，如屬實在，乙○○自己並未取得第一級毒品，又如
何將之著手轉讓第一級毒品予黃祥豪？其行為是否尚屬預備階段
？法律有無處罰此預備犯罪？允宜一併究明。（三）從而，甲○
○、乙○○上訴意旨指摘原判決違法，並非全無理由，原判決應
有撤銷發回之原因。
據上論結，應依刑事訴訟法第三百九十七條、第四百零一條，判
決如主文。
中    華    民    國  九十八  年    八    月   十三   日
                      最高法院刑事第五庭
                          審判長法官  陳  正  庸
                                法官  賴  忠  星
                                法官  林  秀  夫
                                法官  宋      祺
                                法官  陳  祐  治
      本件正本證明與原本無異
                                      書  記  官
中    華    民    國  九十八  年    八    月   十八   日
                                                      v


司法院資訊處製作；財團法人民間司法改革基金會備份。
